【裁判字號】    98,重上更(五),3
【裁判日期】    980226
【裁判案由】    傷害致死
【裁判全文】
臺灣高等法院臺中分院刑事判決     98年度重上更(五)字第3號
上  訴  人
即  被  告  丁○○
選任辯護人  張慶達律師
上列上訴人等因殺人等案件，不服臺灣臺中地方法院93年度訴字
第1405號中華民國93年9月24日第一審判決（起訴案號：臺灣臺
中地方法院檢察署93年度偵字第9218號），提起上訴，本院前審
判決後，經最高法院就被告丁○○部分發回更審 (共同被告劉正
結、王大維部分均已判決確定)，本院更為判決如下：
    主  文
原判決關於丁○○部份撤銷。
丁○○共同連續傷害人之身體，處有期徒刑拾月。減為有期徒刑
伍月，如易科罰金，以銀元參佰元即新台幣玖佰元折算壹日。
    事  實
一、緣有甲○○、陳崇德2人於93年5月9日凌晨0時過後，各騎乘
    1部機車由臺中縣大里市○里路往「運動公園」方向行駛，
    要騎往同市○里○街找友人乙○○聊天。約至同日凌晨0時
    30分許，甲○○所騎乘之機車與王大維所駕駛車牌號碼為VM
    －0076號之自小客車，在臺中縣大里市○○路、大里路口（
    運動公園旁）差點發生碰撞，甲○○雖當場向王大維道歉，
    陳崇德亦在旁說明甲○○並非故意。但王大維因剛在附近之
    「紅姐ＫＴＶ」飲酒完畢（未至酒醉或精神耗弱之程度），
    情緒不穩，乃與甲○○發生口角。此後，王大維心生不滿，
    明知當時雙方並未發生肢體衝突，竟萌普通傷害之犯意，陸
    續以多通行動電話向友人劉正結告知其有遭人毆打，並要求
    劉正結攜帶「傢伙」趕至現場，致使當時正在臺中縣大里市
    ○○○路「佳佳電子遊戲場」玩樂之劉正結誤信為真，劉正
    結乃與王大維基於共同普通傷害之概括犯意聯絡，由劉正結
    自其所駕駛車牌號碼為Y2－7876號之自小客車後車廂內，取
    出其所有之鋁製棒球棒1支，再囑請同在該處玩樂之友人丁
    ○○駕車搭載其到上開大里市運動公園事故現場。丁○○明
    知劉正結於深夜攜帶鋁製棒球棒1支之目的，應係要持以毆
    打傷害他人身體，竟基於傷害之概括犯意，同意劉正結之請
    託，而駕駛其所有車牌號碼為A3－6755號（原審判決誤載A3
    －6788號，車號已更為4326－JA號）之自用小客車，搭載攜
    帶上開球棒之劉正結駛往上開事故現場，以幫助劉正結行傷
    害犯行。另一方面，陳崇德見王大維撥打行動電話叫人前來
    ，認王大維有意尋釁，乃亦將此情以行動電話告知乙○○，
    乙○○隨即在劉正結、丁○○2人尚未到達之前，先騎乘機
    車趕到上開大里市運動公園事故現場。嗣丁○○駕車搭載劉
    正結抵達現場之後，丁○○留在車上，劉正結便攜帶其所有
    之鋁製棒球棒1支下車，見現場聚集多人，乃在詢問王大維
    「哪一個」後，2人即基於普通傷害之概括犯意聯絡，由王
    大維徒手先後毆打甲○○、乙○○、陳崇德，劉正結隨即亦
    攜持上開球棒攻擊乙○○之頭部、後頸部、肩膀、手部，後
    再續持上開球棒攻擊甲○○之頭、臉部，致使乙○○受有頭
    部外傷、眼球鈍傷併左側眼周邊多處撕裂傷、鼻血等普通傷
    害；甲○○亦受有右側顴骨開放性骨折、膝挫傷等普通傷害
    ，乙○○、甲○○及陳崇德等人伺機逃跑，嗣王大維及劉正
    結攜持上開球棒見陳崇德仍在現場附近，乃追趕陳崇德，丁
    ○○於斯時下車走至現場查看，嗣王大維、劉正結追及陳崇
    德，而陳崇德見劉正結先前已持上開球棒毆打甲○○、乙○
    ○，認劉正結又再攜帶球棒前來，其來意不善，乃出手要將
    劉正結手持之球棒搶下，雙方乃互為拉扯回至現場。詎在陳
    崇德與劉正結2人正在爭奪上開球棒之時，當時已下車在現
    場之丁○○見狀，竟基於共同傷害陳崇德身體之犯意聯絡，
    出手從後抱住陳崇德之腰部，往逆時針方向旋轉拉扯陳崇德
    身體，當時已在現場之王大維亦參與拉扯陳崇德，並起腳側
    踢陳崇德，致陳崇德受有雙手肘後部擦傷、右手背虎口處擦
    傷、兩手臂手抓痕（皮下出血及點狀出血）及兩腋下胸皮
    下出血及點狀出血等傷害，陳崇德因此步伐不穩遂蹲坐在地
    ，球棒亦被劉正結奪下。丁○○見球棒被劉正結奪下後即離
    開該處。惟劉正結、王大維2人受陳崇德上開抗拒行為激怒
    ，因盛怒難消，乃共同變更傷害之犯意為殺人之犯意聯絡，
    由緊站在旁之王大維以臺語大聲吆喝「乎死、乎死」等語，
    劉正結亦隨勢配合手持該棒球棒由上而下多次用力猛擊毆打
    已跌倒在地、無反抗防禦能力之陳崇德頭部左、右兩側、頂
    部及後枕部，致使陳崇德頭部遭受重擊，硬腦膜下出血、腦
    幹及腦室內出血，雖於同日凌晨0時53分許被送往臺中縣大
    里市仁愛醫院急救，仍因頭部外傷、顱內出血，延至同月11
    日晚間8時35分許不治死亡（劉正結、王大維二人此部份經
    本院更審分別判處殺人罪，業已確定在案）。
二、嗣經警依據王大維、丁○○所駕駛上開自用小客車之號碼及
    在場人員提供之資料，查知王大維、丁○○涉有上開罪嫌，
    丁○○經警通知於同日凌晨 3時40分到臺中縣警察局霧峰分
    局大里分駐所應訊時，又供述劉正結涉案，警方後經劉正結
    之女友張紋飴之同意，於同日凌晨 4時30分許在劉正結託張
    紋飴找人所駕駛車牌號碼為Y2－7876號之自小客車後車廂內
    ，搜出劉正結所有並供上開犯罪使用之鋁製棒球棒 1支，因
    而查獲劉正結上開犯行。
三、案經被害人陳崇德之母親戊○○、哥哥丙○○及被害人乙○
    ○、甲○○訴由臺中縣警察局霧峰分局報請臺灣臺中地方法
    院檢察署檢察官偵查起訴。
    理  由
一、訊之被告丁○○雖坦承其確有於上開時、地，駕駛車牌號碼
    為A3－6755號之自用小客車，搭載攜帶上開球棒之劉正結到
    上開案發現場，亦坦承其在被告劉正結與被害人陳崇德在爭
    奪上開球棒之時，有出手從陳崇德之背後抱住陳崇德之身體
    之情事，但矢口否認有傷害及傷害致死犯罪行為，辯稱：我
    事先不知劉正結到案發現場之原因為何，亦不知劉正結有攜
    帶球棒上車，其後劉正結手持球棒在追打告訴人乙○○、甲
    ○○之時，我均在車上，其後係因目睹劉正結與被害人陳崇
    德在爭奪球棒，為勸架，才出手從後抱住被害人陳崇德之身
    體，無傷害之犯意云云。惟查：
（一）共同被告劉正結在案發之前，原在臺中縣大里市○○○路
      「佳佳電子遊戲場」玩樂，後接到共同被告王大維撥打之
      行動電話，才自其所駕駛車牌號碼為Y2－7876號之自小客
      車後車廂內，取出其所有之鋁製棒球棒1支，再囑請同在
      該處玩樂之被告丁○○駕車搭載其到上開大里市運動公園
      事故現場，此為被告丁○○自認之事實。查上開鋁製棒球
      棒長度數十公分，僅能以手攜帶，要無藏匿於衣物之內之
      可能，被告丁○○駕車搭載攜帶球棒之共同被告劉正結，
      其對共同被告劉正結有攜帶上開球棒上車，豈會視而不見
      ？被告丁○○於警詢亦有供承：「（球棒）是劉正結由他
      車子拿到我車上‧‧‧」等語（見警卷第11頁），既知上
      開鋁製棒球棒之來處，其對共同被告劉正結有攜帶上開球
      棒上車之事實，顯屬知之甚明。況共同被告劉正結亦曾於
      警詢供稱：「本來他（指丁○○）不知道（我欲往何處，
      作何事），但是看到我拿棒球棍才問我，我才告訴他我朋
      友出事」、「因為王大維在電話中告訴我說他被打，要我
      準備棍子過去」等情（見警卷第4頁），足證被告丁○○
      對被告劉正結攜帶上開球棒上車之事實及原因，當時均知
      之甚詳。雖共同被告劉正結嗣後改稱：丁○○不知其有攜
      帶上開球棒上車，然此一證詞，顯不合情理，應以被告丁
      ○○及共同被告劉正結2人在警詢所為之上開供述，具有
      可信之特別情形，嗣後翻異之詞，均非可採。被告丁○○
      既知共同被告劉正結攜帶上開球棒上車之事實，亦知劉正
      結係因在電話中聽說王大維被他人毆打，才攜帶上開球棒
      上車，則其對於劉正結於深夜攜帶鋁製棒球棒1支之目的
      ，應係要持以毆打傷害他人身體，顯難推稱不知，詎其仍
      同意劉正結之請託，駕駛其所有車牌號碼為A3－6755號之
      自用小客車，搭載攜帶上開球棒之劉正結到上開事故現場
      ，劉正結嗣並持以毆打告訴人乙○○、甲○○之身體成傷
      ，則對劉正結此部分傷害犯行，被告丁○○顯有幫助其犯
      罪之故意與行為，事證甚明。
（二）又本案案發現場恰有臺中縣大里市公所裝設監視錄影器，
      事後係經臺中縣警察局霧峰分局大里分駐所警員庚○○以
      「從電腦上的輸出端傳送到轉接器，再用錄影機將轉接器
      的影像錄影下來，再用電腦擷取卡製作光碟片，並未經剪
      接」之方式，製作光碟1片扣案，業經警員庚○○於本院
      更1審審理時證述屬實（見本院更1審卷第2卷第77頁）。
      因上開該監視錄影器欲攝錄之範圍及裝設焦點，並非針對
      案發現場（案發現場係在鏡頭之上方），故無法將案發期
      間本案被告3人之所有動作均一一攝錄，且畫面亦無法清
      晰，惟關於其中之人物、被告丁○○、共同被告劉正結、
      王大維3人之衣著迭經檢察官、原審及本院更二審法官會
      同被告丁○○、共同被告劉正結、王大維3人或告訴人甲
      ○○、乙○○或被害人陳崇德之母戊○○勘驗，被告丁○
      ○與共同被告劉正結、王大維3人之部分動作仍可辨認。
      而依原審法院合議庭勘驗結果，將光碟畫面共分11幕，其
      中第九幕勘驗結果：該身著藍色上衣之男子從後抱住死者
      陳崇德之腰部，往逆時針方向繞圈拉扯，另黑色上衣男子
      與類似白色上衣男子亦參與拉扯死者陳崇德，其中身著黑
      色上衣男子起腳側踢死者，該藍色衣服之男子為被告丁○
      ○，黑色上衣之人是被告王大維，白色上衣之人是被告劉
      正結（見原審卷第285頁至第291頁）。依上開勘驗結果足
      以認定共同被告劉正結與被害人陳崇德在爭奪上開球棒之
      時，被告丁○○有出手從被害人陳崇德之背後抱、扯被害
      人陳崇德之身體並為旋轉，當時在現場之王大維亦參與拉
      扯被害人陳崇德，並起腳側踢被害人陳崇德，被害人陳崇
      德因此步伐不穩遂蹲坐在地，球棒亦遭共同被告劉正結奪
      下。按之被告丁○○曾經目睹被告劉正結持棒毆打告訴人
      乙○○、甲○○之身體成傷，其對被告劉正結手持球棒走
      向被害人陳崇德之動機，難謂不知。而在被告劉正結與被
      害人陳崇德在爭奪上開球棒之時，如被告丁○○係要勸架
      ，應對其認識之被告劉正結實施勸解，始能收效，豈有從
      被害人陳崇德之背後抱住被害人陳崇德之身體旋轉之理。
      而被告丁○○在為上開行為之前，被告劉正結既在正面與
      被害人陳崇德爭奪球棒，此時被告丁○○如出手從後抱、
      扯陳崇德之身體，會使陳崇德之身體受有傷害，另當時在
      現場之王大維亦有參與拉扯被害人陳崇德，此舉亦會讓被
      害人陳崇德受傷，此係常人均知之事項，被告丁○○不能
      推稱不知。詎在上開情形下，被告丁○○出手從後抱、扯
      被害人陳崇德之身體，而當時在現場之被告王大維亦參與
      拉扯被害人陳崇德，並起腳側踢被害人陳崇德，致使被害
      人陳崇德受有雙手肘後部擦傷、右手背虎口處擦傷、兩手
      臂手抓痕（皮下出血及點狀出血）及兩腋下胸皮下出血
      及點狀出血等傷害。陳崇德因此步伐不穩，蹲坐在地，並
      就此部分，被告丁○○與劉正結、王大維有共同傷害被害
      人陳崇德身體之犯意聯絡，並分擔實施犯罪構成要件之行
      為，事證甚為明確，被告丁○○否認犯傷害罪，並不可採
      。
二、查我國刑法業於九十四年二月二日修正公布，並於九十五年
    七月一日施行。被告二人行為後，其應適用之相關法律已有
    變更，茲就與本案適用有關之條文，比較說明如下：
（一）刑法第28條規定業經修正公布，修正前之規定為：「二人
      以上共同實施犯罪之行為者，皆為正犯」，修正後之規定
      為：「二人以上共同實行犯罪之行為者，皆為正犯」。本
      案被告王大維、劉正結不論依修正前、後刑法第28條規定
      ，均成立共同正犯，依刑法第2條第1項前段，自應適用行
      為時即修正前之刑法第28條規定。
（二）被告丁○○行為後，94年2月2日修正公布之刑法業於95
      年7月1日施行，其中新修正刑法已刪除第56條連續犯之規
      定，則被告丁○○上開傷害之犯行，因行為後新法業已刪
      除連續犯之規定，此刪除雖非犯罪構成要件之變更，但顯
      已影響行為人刑罰之法律效果，自屬法律有變更，依新法
      第2條第1項規定，比較新、舊法結果，其所犯上開傷害犯
      行，仍應適用較有利於被告丁○○之行為時法律即舊法論
      以連續犯（最高法院95年5月23日第8次刑事庭會議決議參
      照）。
（三）刑法第三十三條第五款經修正公布，修正後刑法第三十三
      條第五款規定「罰金：新臺幣一千元以上，以百元計算之
      」，與修正前刑法第三十三條第五款規定「罰金：（銀元
      ）一元以上」不同。比較新舊法結果，以修正前即行為時
      法較有利於被告二人，故依刑法第二條第一項前段規定，
      法定罰金刑部分，自應適用行為時之法律即修正前刑法第
      三十三條第五款規定決定其罰金部分之法定刑。
（四）被告丁○○行為後，刑法施行法第1條之1於95年6月14日
      經總統以華總一義字第09500085181號令修正公布增訂。
      修正增訂之刑法施行法第1條之1規定「中華民國九十四年
      一月七日刑法修正施行後（按指九十五年七月一日），刑
      法分則編所定罰金之貨幣單位為新臺幣。九十四年一月七
      日刑法修正時，刑法分則編未修正之條文定有罰金者，自
      九十四年一月七日刑法修正施行後，就其所定數額提高為
      三十倍。但七十二年六月二十六日到九十四年一月七日新
      增或修正之條文，就其所定數額提高為三倍」。而本件被
      告王大維、劉正結所犯刑法第277條第1項之罪，定有罰金
      刑，且為刑法分則編未修正之條文而定有罰金刑者；於刑
      法施行法第1條之1修正增訂前，其貨幣單位為銀元，罰金
      刑之提高標準應適用罰金罰鍰提高標準條例第1條之規定
      「依法律應處罰金、罰鍰者，就其原定數額得提高為二倍
      至十倍」，而再依現行法規所定貨幣單位折算新臺幣條例
      第2條規定「現行法規所定金額之貨幣單位為圓、銀元或
      元者，以新臺幣元之三倍折算之」，比較新舊法適用之結
      果，其關於法定刑為罰金部分之提高標準，新舊法均無不
      利之情形，故依刑法第2條第1項前段規定，本案關於刑法
      第277條第1項之法定刑罰金提高標準部分，自應適用行為
      時之法律即罰金罰鍰提高標準條例第1條之規定。
（五）被告行為後，罰金罰鍰提高標準條例第二條業已刪除，而
      刑法第四十一條第一項前段關於易科罰金之折算標準業已
      由舊法之銀元一百元、二百元、三百元修正為新臺幣一千
      元、二千元、三千元折算一日，因屬科刑規範事實之變更
      ，自有就新舊法規定比較之必要，經比較新舊法結果，以
      被告行為時之舊法較有利於被告二人，是依刑法第二條第
      一項前段之規定，應適用被告二人行為時之舊法即修正前
      刑法第四十一條第一項前段、修正前罰金罰鍰提高標準條
      例第二條之規定，諭知以銀元三百元即新臺幣九百元折算
      一日為易科罰金之折算標準。
三、核被告丁○○所為，就其駕車搭載被告劉正結攜帶球棒前往
    現場毆打告訴人乙○○、甲○○之身體成傷部分，係犯刑法
    第30條第1項、第277條第1項之幫助普通傷害罪；另就其與
    被告劉正結、王大維在爭奪球棒而共同傷害被害人陳崇德身
    體部分，係犯刑法第277條第1項之普通傷害罪。公訴人就被
    告丁○○上開所為，前者認被告丁○○係傷害罪之共同正犯
    ，後者認被告丁○○係犯刑法第277條第2項之傷害致死罪，
    其起訴法條均有未洽，均應予變更（被告丁○○傷害致死犯
    行並不能證明，其理由容後另詳敘）。被告丁○○就其與被
    告劉正結、王大維共同傷害被害人陳崇德部分，其與被告劉
    正結、王大維之間，有犯意聯絡及行為分擔，應論以共同正
    犯。按連續犯之犯罪類型不同，並不影響連續犯之成立，如
    基於概括犯意，先後多次犯行，其中有幫助犯、有與他人共
    同實施，雖其中類型不一，然其構成犯罪之要件如屬相同，
    仍應以連續犯論之（最高法院93年度台上字第1762號判決參
    照），被告丁○○上開二次犯行犯罪基本構成要件相同，且
    其犯罪時間緊接，顯係基於概括之犯意反覆而為，此部分應
    依連續犯之規定，論以普通傷害1罪，並加重其刑。
四、原審認被告丁○○對被告劉正結、王大維嗣後另起犯意殺害
    被害人陳崇德之行為，需負傷害致人於死之刑責，亦未及審
    酌上開應適用之相關法律修正之比較適用，被告丁○○否認
    有犯傷害致人於死罪部分，其上訴為有理由，應由本院將原
    審判決關於丁○○部份撤銷改判。爰審酌被告丁○○與被害
    人陳崇德原不認識亦無仇怨，僅因友人劉正結之友王大維與
    人糾紛即幫助劉正結持棒球棍傷害，又見劉正結與陳崇德搶
    棒球時，加入共同傷害，惟陳崇德被拉扯蹲坐地下後即離開
    ，未再加入傷害，事後尚未與被害人或其家屬達成和解等一
    切犯罪情狀，量處如主文第二項所示之刑。再中華民國96年
    罪犯減刑條例業於96年7月4日公布，並自96年7月16日施行
    ，該條例第2條明文規定：「犯罪在中華民國96年4月24 日
    以前者，除本條例另有規定外，依下列規定減刑：三、有期
    徒刑、拘役或罰金，減其刑期或金額二分之一」，被告丁○
    ○所犯上揭傷害罪之犯罪時間，係在96年4月24日以前，且
    本件宣告刑為有期徒刑1年6月以下，非屬上揭減刑條例第3
    條規定不予減刑之情形，爰減其宣告刑2分之1，並諭知易科
    罰金之折算標準。未按共同正犯因相互間利用他人之行為，
    以遂行其犯意之實現，本於責任共同之原則，有關沒收部分
    ，對於共犯間供犯罪所用之物，自均應為沒收之諭知。惟幫
    助犯僅係對於犯罪構成要件以外行為為加工，並無共同犯罪
    之意思，自不適用該責任共同原則，對於正犯所有供犯罪所
    用之物或犯罪所得之物，亦為沒收之諭知（最高法院89 年
    度台上字第6946號判決參照）。本件被告丁○○駕車搭載被
    告劉正結攜帶球棒前往現場毆打告訴人乙○○、甲○○之身
    體成傷部分，係犯幫助普通傷害罪，而被告丁○○與共同被
    告劉正結、王大維共同傷害被害人陳崇德部分，被告丁○○
    於陳崇德與劉正結2人爭奪球棒之後至其離去之傷害過程中
    ，被告丁○○與共同被告劉正結、王大維均未持用扣案之球
    棒犯傷害罪（其後劉正結、王大維雖又以球捧打陳崇德，但
    斯時已變更為殺人之犯意），故就被告丁○○論罪科刑部分
    ，無庸為沒收扣案球棒之宣告，併此敘明。
五、不另為無罪諭知部份：
  (一)公訴意旨雖認被告丁○○於上開時間駕車搭載被告劉正結攜
    帶球棒前往現場毆打告訴人乙○○、甲○○之身體成傷部分
    ，與被告劉正結、王大維之間，有犯意聯絡，應論以共同正
    犯云云。惟查被告劉正結、王大維在共同毆打告訴人乙○○
    、甲○○之身體時，被告丁○○並無任何參與毆打之舉動言
    行，業據被告劉正結、王大維於偵、審中供述在卷，核與告
    訴人乙○○、甲○○於偵審中所指述之情節相符。足證被告
    丁○○並未下手實施傷害告訴人乙○○、甲○○之行為。又
    被告劉正結從未供述被告丁○○於上開行為期間，有與其共
    同毆打告訴人乙○○、甲○○之犯意聯絡，被告丁○○亦未
    供承此情，另在被告王大維毆打告訴人乙○○、甲○○之期
    間及在此之前，依據本案卷證資料，被告丁○○與王大維未
    曾交談，亦難認渠等會形成共同傷害告訴人乙○○、甲○○
    之犯意聯絡。如被告丁○○事先與被告劉正結有共同毆打告
    訴人乙○○、甲○○之犯意聯絡，則在被告劉正結、王大維
    共同毆打告訴人乙○○、甲○○之身體時，應無袖手旁觀而
    獨在車上之理。而依據被告劉正結、丁○○上開警詢供述，
    僅能認定被告丁○○知悉被告劉正結攜帶球棒前往現場係要
    毆打他人，仍予駕車載往現場之助力，尚難認定被告丁○○
    有與被告劉正結或王大維共同傷害告訴人乙○○、甲○○之
    犯意聯絡。被告丁○○被訴與劉正結、王大維共同傷害乙○
    ○、甲○○部份，就被告丁○○應成立幫助傷害，已於前述
    論罪外，共同犯傷害乙○○、甲○○部份，其罪證則尚有不
    足。
  (二)公訴意旨另就被告劉正結、王大維共同持棒毆打被害人陳崇
    德致死部分，亦與被告劉正結、王大維有有犯意聯絡及行為
    分擔，應論以刑法第277條第2項之傷害致死罪。惟查：
  1.又依前述原審法院合議庭勘驗錄影光碟結果，光碟畫面共分
    11幕，其結果為：
      第一幕：有一人走出，騎坐在機車上發動機車（機車上之
              人即證人乙○○）。
      第二幕：另有一機車騎入現場，並有一身著深色衣服男子
              走入（騎進現場是證人甲○○）。
      第三幕：另有一穿著類似白衣白褲之人騎機車進入現場，
              四人交談，隨後騎機車之男子準備離開，有一身
              著黑衣男子衝入阻止機車離開（白色上衣及長褲
              之騎士是陳崇德）。
      第四幕：有多人群聚現場，騎乘機車之人紛紛下車，加入
              交談。
      第五幕：黑衣男子走入螢幕穿梭人群中（該黑衣男子是王
              大維）。
      第六幕：黑衣男子走出人群，隨後與身著類似白色上衣，
              深色長褲之男子，再走入人群（黑衣男子是王大
              維。身穿白色上衣，深色長褲跟著走進來的人是
              劉正結）。
      第七幕：黑衣男子徒手與被害人推打拉扯，身著類似白色
              上衣深色長褲男子則持球棒毆打及追打在場之人
              （被球棒毆打者有乙○○與甲○○，其中抱頭被
              打之人是證人乙○○，橘色衣服者是證人甲○○
              ）。
      第八幕：有一身著類似藍色上衣，深色長褲之人，走入空
              無一人之現場（該人即被告丁○○）。
      第九幕：該身著藍色上衣之男子從後抱住死者陳崇德之腰
              部，往逆時針方向繞圈拉扯，另黑色上衣男子與
              類似白色上衣男子亦參與拉扯死者陳崇德，其中
              身著黑色上衣男子起腳側踢死者（該藍色衣服之
              男子為被告丁○○，黑色上衣之人是被告王大維
              ，白色上衣之人是被告劉正結）
      第十幕：白色上衣男子持球棒毆打死者陳崇德，黑衣男子
              則緊站旁邊（白色上衣之人是被告劉正結，黑衣
              者是被告王大維）。
      第十一幕：毆打完後分頭離開，一身著藍色上衣，深色長
              褲之男子走回現場觀望，隨後離開（被告丁○○
              否認此為其本人）。
      （見原審卷第285頁至第291頁）
  2.本院更2審準備程序勘驗上開光碟結果如下：
    全長5分多鐘，只有影像，沒有聲音。拿棍棒打人的為
    劉正結，有1人抱頭離開畫面，此人為證人乙○○，之後有
    人走進畫面，該人為丁○○。陳崇德被劉正結、丁○○拉
    進畫面，王大維是最後1個人進入畫面，並有抬腿踢的動作
    。之後開始扭打，畫面連同陳崇德有4人，陳崇德倒在地上
    後，劉正結持鋁棒打3下，王大維站立旁邊，畫面看不出來
    王大維有吆喝的動作。劉正結、王大維打完陳崇德以後各
    自離開畫面後，畫面上顯示0：02：59，有1穿著深色褲子的
    人走入畫面（被告丁○○否認其為該人）。畫面上顯示0
    ：03：03穿著深色褲子的人離開畫面後1秒鐘（即畫面上顯
    示0：03：04），有1部白色小客車駛入畫面後離去（被告劉
    正結、丁○○均稱該車係渠等當日所駕駛之車輛）。畫面上
    顯示0：03：15又出現1部白色車子經過現場，經以慢動作
    重覆播放光碟上開畫面，陳崇德被拉進畫面，有4個人（即
    被告3人及陳崇德）在畫面，等陳崇德一倒下，就剩下3個人
    （即王大維、劉正結及陳崇德），丁○○不知去向，但從畫
    面上看不出為何由4個人變成3個人的原因。劉正結持鋁棒
    打已倒在地上的陳崇德時，畫面上看不出來王大維有踹陳崇
    德（見本院更2審卷第123頁）。
  3.依原審上開勘結果第九幕：該身著藍色上衣之男子從後抱住
    死者陳崇德之腰部，往逆時針方向繞圈拉扯，另黑色上衣男
    子與類似白色上衣男子亦參與拉扯死者陳崇德，其中身著黑
    色上衣男子起腳側踢死者（該藍色衣服之男子為被告丁○○
    ，黑色上衣之人是被告王大維，白色上衣之人是被告劉正結
    ）第十幕：白色上衣男子持球棒毆打死者陳崇德，黑衣男子
    則緊站旁邊（白色上衣之人是被告劉正結，黑衣者是被告王
    大維）。與本院更二審經以慢動作重覆播放光碟上開畫面，
    陳崇德被拉進畫面，有4個人（即被告丁○○、劉正結、王
    大維3人及陳崇德）在畫面，等陳崇德一倒下，就剩下3 個
    人（即王大維、劉正結及陳崇德）（見本院更2審卷第123頁
    反面），丁○○不知去向相符。證人即臺中縣警察局霧峰分
    局大里分駐所警員庚○○證稱：本案扣案光碟是從大里市○
    ○○設路口監視器擷取下來，這是從電腦上的輸出端傳送到
    轉接器，再用錄影機將轉接器的影像錄影下來，再用電腦擷
    取卡製作光碟片，這中間並未剪接等語（見本院更1審卷第2
    卷第77頁）。且內政部警政署刑事警察局經以電腦檢視該光
    碟片後，並未發現光碟片內之畫面有任何時間顯示可供研判
    其畫面之時間跳動是否連貫一致，致無法鑑定該畫面是否為
    連續畫面，亦有該局94年7月25日刑鑑字第0940107733 號鑑
    定書可稽（見本院更1審卷第9頁）。是由上開證據以觀，固
    仍無法解釋上開畫面在陳崇德一倒下後，何以現場僅剩3個
    人（即王大維、劉正結及陳崇德），被告丁○○卻不知去向
    ，但依上開勘驗結果，足以證明被告丁○○所辯稱其雖有出
    手從後抱住被害人陳崇德之身體，但陳崇德倒下，其即離開
    等語之詞，與事實相符，尚堪採信。
  4.至於原審合議庭勘驗上開光碟結果：「第十一幕：毆打完後
    分頭離開，一身著藍色上衣，深色長褲之男子走回現場觀望
    ，隨後離開。（藍色上衣、黑色長褲之人是被告丁○○，但
    丁○○否認此係其本人）」等情，告訴人戊○○雖始終指訴
    該著藍色上衣，深色長褲走回現場觀望之男子，即係被告丁
    ○○（見本院更2審卷第175頁），並於本院更2審提出2片光
    碟（印刷面1片為紫色，1片為藍色）為證。惟經本院更二審
    當庭勘驗結果均為：畫面看不出在陳崇德倒地及被告王大維
    、劉正結離開畫面後，出現畫面之人為丁○○等情。告訴人
    再另提出1片光碟印刷面為紫色的光碟，並聲請同時播放與
    其前已提出之印刷面為紫色的光碟，以比對陳崇德被拉進畫
    面之前，丁○○出現在畫面的影像及陳崇德被打倒在地後，
    有1人出現在畫面的影像。再經本院更二審勘驗結果：１、
    因為人像尺寸太小，效果不佳，人的影像無法看出，只能看
    出衣服都是穿著淺色上衣、深色長褲。２、在陳崇德被拉進
    畫面之前，丁○○從路邊走向畫面。陳崇德被打倒之後出現
    在畫面之人係從人行道走入畫面（見本院更2審卷第176頁）
    。是亦無法據此證明被告丁○○確係於被告劉正結、王大維
    毆打陳崇德並離開現場後，走回現場觀望之人。參以被告丁
    ○○駕駛上開車輛係停於現場附近路邊，且從本院更2審勘
    驗上開光碟結果，被告丁○○在陳崇德被拉進畫面之前，係
    從路邊走入畫面，而陳崇德被打倒在地之後出現在畫面之人
    係從人行道走入畫面，兩者行走方向顯不相同。是以上開證
    據不足以證明該著淺色上衣、深色長褲之人為被告丁○○。
  5.告訴人甲○○於警詢只有指述其遭受2人攻擊之情形（見警
    卷第18頁至第20頁）；其後亦在偵查中指述：「我看到乙○
    ○被打，乙○○叫我趕快跑走時，我的右臉頰被劉正結用棒
    子打了一下，我被打之後，我就一直後退，往運動公園方向
    跑跑到加油站求救」、「（丁○○）我沒有看到，我到了加
    油站時，加油站的人告訴我，陳崇德在那邊已經很危險了」
    等語（見臺灣臺中地方法院檢察署93年度偵字第9218號卷第
    63 頁）。且告訴人甲○○在原審法院審理時亦曾以證人之
    身分證述：「我被劉正結拿鋁棒打到眼部的右側，眼鏡被打
    掉，因我有散光，只能看到深淺衣服的顏色，沒有辦法認人
    」等語（見原審卷第234頁），則告訴人甲○○在原審法院
    另外證稱：「‧‧‧乙○○叫我快跑，在跑的過程中有回頭
    看」、「我看到陳崇德已被扭打在地上，也有聽到哀嚎聲。
    當時我看到二個人打陳崇德，一個是穿黑色衣服，應該是王
    大維，另一個人是穿淺色衣服，我不敢確定是何人」、「我
    看到另有二個人在打陳崇德，應該是不包括劉正結，‧‧‧
    我前後有二次，都看到是有二個人在打陳崇德，這二人不包
    括劉正結，因為劉正結當時正在追我」等語（見原審卷第
    236頁、第237頁），即與其之前所述不符，且與原審及本院
    更2審上開勘驗扣案光碟之結果未能相符。是告訴人甲○○
    上開指證，尚不得據為不利被告丁○○之認定。另外，告訴
    人乙○○於原審法院審理時亦證稱：有2個人（即王大維及
    丁○○）先與被害人陳崇德發生肢體拉扯，之後跌坐在地上
    ，被告劉正結才走過去打陳崇德等情（見原審卷第245頁）
    ，經核亦與檢察官、原審法院及本院更2審上開勘驗扣案光
    碟之結果未盡相符，而其證述：「在現場有人在吆喝，我聽
    不清楚內容，也不能確定是何人喊的，應該是王大維或是丁
    ○○，因為劉正結的聲音我聽的出來」等語部分（見原審卷
    第246頁），上開在現場吆喝之人應係被告王大維，此情亦
    經本院更二審認定如前所述，是告訴人乙○○此部分之指證
    ，不足以證明被告丁○○以捧球捧毆擊陳崇德之事實。
  6.本件被害人陳崇德直接引起死亡之原因為頭部外傷顱內出血
    。陳崇德因棍棒形之鈍器物敲擊頭四次以上導致顱內各處出
    血而死，頂部及後枕部之平行撞擊明顯表示死者已蹲下來，
    甚或側下再予以打擊，此有檢察官督同檢驗員及法醫師相驗
    、解剖屍體相驗之後所製作之驗斷書、法醫師解剖紀錄內容
    可稽。依上述原審及本院更二審上開勘驗結果，劉正結（白
    色上衣男子）持球棒毆打死者陳崇德，王大維（黑衣男子）
    則緊站旁邊，依上開相驗結果對照，顯然陳崇德係遭劉正結
    以捧球棍猛擊頭部，因而顱內出血導致死亡。被告丁○○雖
    有抱住陳崇德之腰部，往逆時針方向繞圈拉扯，王大維、劉
    正結共同拉扯陳崇德，其中王大維起腳側踢陳崇德，三人合
    力使陳崇德倒地，然上開行為顯然僅造成陳崇德受有雙手肘
    後部擦傷、右手背虎口處擦傷、兩手臂手抓痕（皮下出血及
    點狀出血）及兩腋下胸皮下出血及點狀出血等傷害，此部
    份已論被告丁○○傷害有如前述，但與陳崇德死亡之原因為
    遭棍棒形之鈍器物敲擊頭部導致顱內各處出出血致死無因果
    關係至為灼然，此外共同被告劉正結、王大維經本院更二、
    更三審分別判決共同殺人罪均已確定在案，依確定判決所認
    定之事實均係認定被告丁○○與共同被告本基於共同傷害之
    犯意，惟於丁○○出手，陳崇德倒地後，丁○○此時離開該
    處。但劉正結、王大維2人因案發前均有飲酒（但均未至酒
    醉或精神耗弱之程度），又受陳崇德上開抗拒行為激怒，渠
    等2人見陳崇德已蹲坐在地無法及時逃離，且空手亦難以抗
    拒球棒之毆擊，渠等2人竟在此時因盛怒難消，乃共同變更
    傷害之犯意為殺人之犯意聯絡，由緊站在旁之王大維以臺語
    大聲吆喝「乎死、乎死」等語，劉正結亦隨勢配合手持該棒
    球棒由上而下多次用力猛擊毆打已跌倒在地、無反抗防禦能
    力之陳崇德頭部左、右兩側、頂部及後枕部，致使陳崇德頭
    部遭受重擊，硬腦膜下出血、腦幹及腦室內出血因而死亡，
    此有判決書附卷可資參按。
  7.按刑法第二百七十七條第二項前段之傷害致人於死罪，係對
    於犯普通傷害罪致發生死亡結果所規定之加重結果犯，參酌
    同法第十七條規定，以行為人犯普通傷害罪，且對於因該犯
    罪發生之死亡結果能預見為要件；所謂能預見，乃指客觀情
    形，即依一般人之知識經驗可得預見其發生死亡結果為已足
    ，亦即在客觀上須有相當性及必然性之關係存在，方有加重
    結果犯之適用（若主觀上有預見，而結果之發生又不違背其
    本意時，屬故意範圍，無復論以加重結果犯之餘地）。又傷
    害致人於死罪之成立，須行為人所實行之傷害行為本身與被
    害人死亡結果之間具有相當因果關係，始足當之；若被害人
    所受傷害，原不足引起死亡之結果，係因行為人以外之他人
    行為而致死亡，則與行為人之行為，並無相當因果關係，自
    難令行為人對被害人死亡之加重結果負責。查被告丁○○雖
    有出手從被害人陳崇德之背後抱、扯被害人陳崇德之身體，
    但被告丁○○先前與被害人陳崇德並未結怨，依據本案卷證
    資料，亦難認定其與被告王大維之間有何交情。以被告王大
    維與被害人陳崇德等人之間僅有行車糾紛，而被告丁○○又
    係受被告劉正結之請託，駕車搭載被告劉正結前來等情觀之
    ，苟謂被告丁○○在上開行為時，會有殺害被害人陳崇德之
    犯意，尚悖情理。另被告王大維、劉正結先前亦未與被害人
    陳崇德結怨，僅因上開行車及口角糾紛，亦難遽認被告丁○
    ○在上開行為時，主觀上已有認知或客觀上會預見被告王大
    維、劉正結在被害人陳崇德倒地之後，會萌殺人犯意而對被
    害人陳崇德實施殺人行為。是被告丁○○辯稱其上開舉措係
    在勸架云云，雖非可採，但依據本案卷證資料，審酌上開毆
    打原因之客觀情形，一般人於友人（本案為劉正結）之友（
    本案為王大維）與他發生行車糾紛，受友人劉正結持捧球棍
    請託駕車搭車前往事故地點，固可以預見有毆打傷害之結果
    發生，但實難以對會發生死亡結果有預見，又持棒球棍與人
    毆打，除有致對方死意，而猛擊頭部之情形外，一般係僅發
    生傷害之結果，本件劉正結雖持棒球棍並持以傷害，然劉正
    結、王大維與陳崇德既無深仇大恨，衡情無致陳崇德於死之
    必要，客觀情形觀察，被告丁○○亦難以預見傷害之共同被
    告劉正結、王大維本係傷害之犯意，竟會變更其原意，而為
    致陳崇德於死之意，此亦難認屬被告丁○○所得預見之情事
    ，則被告本基於傷害之犯意，與劉正結、王大維其後變更為
    殺人犯意，核無相當性及必然性之關係存在，應無令其負加
    重結果犯罪責，難認此與被告丁○○之上開傷害行為，與陳
    崇德之死亡間具有相當因果關係，自不得對被告丁○○論科
    傷害致人於死之罪責。此外，復查無積極之證據足以證明被
    告丁○○有公訴人所指傷害被害人陳崇德致其死亡之犯行，
    因檢察官起訴之社會基本事實同一，為實質上一罪，爰變更
    起訴法條，並說明如前所述，不另為無罪之諭知。
據上論斷，應依刑事訴訟法第369條第1項前段、第364條、第299
條第1項前段、第300條、刑法第2條第1項前段、第28條（修正前
）、第56條（修正前）、第277條第1項（修正前）、第41條第1
項前段（修正前）、罰金罰鍰提高標準條例第1條前段（修正前
）、第2條（修正前）、中華民國九十六年罪犯減刑條例第2條第
1項第3款、第7條、第9條，刑法施行法第1條之1，判決如主文。
本案經檢察官己○○到庭執行職務。
中    華    民    國    98    年    2     月    26    日
            刑事第四庭    審判長法  官  洪  耀  宗
                                法  官  許  文  碩
                                法  官  蔡 王 金 全
上列正本證明與原本無異。
如不服本判決應於收受送達後十日內向本院提出上訴書狀，其未
敘述上訴理由者，並得於提起上訴後十日內向本院補提理由書 (
均須按他造當事人之人數附繕本)「切勿逕送上級法院」。
                                書記官  金  珍  華
中    華    民    國    98    年    2     月    27    日


司法院資訊處製作；財團法人民間司法改革基金會備份。
